【裁判字號】    97,易,470
【裁判日期】    970930
【裁判案由】    詐欺
【裁判全文】
臺灣基隆地方法院刑事判決               97年度易字第470號
公  訴  人  臺灣基隆地方法院檢察署檢察官
被      告  乙○○
                    1號6樓
上列被告因詐欺案件，經檢察官提起公訴（97年度偵字第2822、
2823號）及移送併案審理（臺灣臺北地方法院檢察署檢察官97年
度偵字第15727、17168、17432號），本院判決如下：
    主  文
乙○○幫助意圖為自己不法之所有，以詐術使人將本人之物交付
，累犯，處有期徒刑陸月，如易科罰金，以新台幣壹仟元折算壹
日。
    事  實
一、乙○○前因軍法逃亡案件，經國防部南部地方軍事法院以90
    年度和審字第617 號判決判處有期徒刑1 年2 月確定，於民
    國92年8 月22日執行完畢。詎其未知悔悟，明知金融機構帳
    戶為個人信用之表徵，且申請開立金融帳戶並無任何特殊限
    制，任何人只要有些許款項，均可自行至不同金融機構申請
    開立多數帳戶使用，並預見將自己所有之帳戶存摺、提款卡
    及密碼交付他人使用，可能因此供不法詐騙份子利用以詐術
    使他人將款項匯入後，再予提領使用，因而幫助他人從事詐
    欺取財之目的，竟為圖不法利得，基於幫助他人詐欺取財之
    不確定故意，於97年3 月23日前某日，在不詳地點，將其所
    有於萬泰商業銀行基隆分行開設帳號000000000000號帳戶之
    存摺、印章、提款卡及密碼，交付予真實身分不詳之成年人
    。嗣甲○○（起訴書誤載為「巫秋萍」）等人於下列時、地
    遭受詐騙，分別將款項匯入乙○○交付不詳人士使用之上開
    帳戶內：
（一）甲○○於97年3 月23日接獲一姓名、年籍不詳，自稱東森
      購物客服人員「陳珮如」之成年女子來電，佯稱甲○○曾
      於97年1 月30日購買物品退貨，因公司內部操作錯誤，需
      取消扣款金額，詢問甲○○欲以何帳戶辦理退款等語，甲○○信以為真，表示將以大眾商業銀行之帳戶辦理後，隨
      即接獲另名真實身分不詳，自稱大眾商業銀行職員之成年
      人來電，訛稱接獲東森購物客服人員來電，將為甲○○辦
      理退款事宜，但甲○○須先前往郵局查詢帳戶存款餘額等
      語，致甲○○陷於錯誤，而於同日下午，前往臺中市○區
      ○○路與民生路之英才郵局，依指示操作自動提款機，而
      於同日下午5 時1 分，將新台幣（下同）2 萬8,017 元（
      另支付手續費17元）匯入前開陳榮熙交付不詳人士使用之
      帳戶，始知受騙。
（二）丁○○於97年3 月23日下午4 時29分許，接獲一姓名、年
      籍不詳，自稱東森購物會計部職員之成年人來電，佯稱丁○○於97年1 月14日購買物品時，因匯款操作錯誤，導致
      帳戶遭設定成為分期付款帳戶，須操作自動提款機取消設
      定等語，致丁○○陷於錯誤，而委由其夫於同日下午，前
      往臺北縣三重市○○路5 號郵局，依指示操作自動提款機
      ，於同日下午5 時30分許，將2 萬9,983 元（另支付17元
      手續費）匯入前開陳榮熙交付不詳人士使用之帳戶，始知
      受騙。
（三）戊○○於97年3 月23日下午3 時20分許，接獲一姓名、年
      籍不詳，自稱富邦商業銀行客服人員之成年女子來電，佯
      稱戊○○於97年1 月底經由東森購物台購物時，付款方式
      遭錯誤設定成為轉帳，須轉帳完成始可完成交易等語，致
      戊○○陷於錯誤，而於同日下午，在臺北市大安區六張犁
      郵局，依指示操作自動櫃員機，於同日下午4 時31分許，
      將2 萬277 元（另支付17元手續費）匯入前開陳榮熙交付
      不詳人士使用之帳戶，始知受騙。
二、案經基隆市警察局第四分局報請臺灣臺北地方法院檢察署檢
    察官呈請臺灣高等法院檢察署檢察長令轉臺灣基隆地方法院
    檢察署檢察官偵查起訴，並經基隆市警察局第四分局報請臺
    灣臺北地方法院檢察署檢察官移送併案審理。
    理  由
壹、證據能力部分
    按被告以外之人於審判外之言詞或書面陳述，除法律有規定
    者外，不得作為證據；又被告以外之人於審判外之陳述，雖
    不符合刑事訴訟法第159 條之1 至第159 條之4 之規定，而
    經當事人於審判程序同意作為證據，法院審酌該言詞陳述或
    書面陳述作成時之情況，認為適當者，亦得為證據，而當事
    人、代理人或辯護人於法院調查證據時，知有上開不得為證
    據之情形，而未於言詞辯論終結前聲明異議者，視有前項之
    同意，刑事訴訟法第159 條第1 項及第159 條之5 分別定有
    明文。本件證人甲○○、丁○○及戊○○於警詢中所為之陳
    述，雖為被告陳榮熙以外之人於審判外之言詞陳述，然經本
    院於審判程序提示予被告並告以要旨，均經被告表示無意見
    ，且未聲明異議，又本院審酌證人甲○○、丁○○及戊○○
    警詢筆錄之記載，並無不正取供之情事，且證人於警詢時並
    無具結之可能，是就該等審判外言詞陳述作成時之情況，均
    應認為適當，依前揭法條意旨，均得援為本案證據。
貳、事實認定部分
    訊據被告固坦承上開萬泰商業銀行基隆分行帳戶為其所有之
    事實，惟矢口否認有何幫助詐欺取財之犯行，辯稱其於97年
    1 月3 日攜帶上開帳戶之存摺、印章及提款卡，前往萬泰商
    業銀行基隆分行臨櫃提款後，將該帳戶之存摺、印章及提款
    卡置放於褲子口袋，隨即前往他處飲酒，當日晚間發現該帳
    戶之存摺、印章及提款卡均遺失云云，經查：
一、前開萬泰商業銀行基隆分行帳號000000000000號帳戶確為被
    告開設所有等情，業據被告於警詢、偵查及本院審理中坦認
    無訛（見臺灣臺北地方法院檢察署97年度偵字第12061 號偵
    查卷第5 、27頁、97年度偵字第15727 號偵查卷第24頁，本
    院準備程序筆錄第2 頁），復有萬泰商業銀行存款業務往來
    申請書在卷可稽（見前開檢察署97年度偵字第13318 號偵查
    卷第21、22頁），上開事實應堪認定。
二、甲○○、丁○○及戊○○確於上開時間接獲前揭電話，並依
    指示將上述款項匯入被告前述帳戶等事實，亦據證人甲○○
    、丁○○及戊○○於警詢時證述在卷（見前開檢察署97年度
    偵字第12062 號偵查卷第7 至8 頁、97年度偵字第15727 號
    偵查卷第3 至4 頁、97年度偵字第17432 號偵查卷第3 至4
    頁），另有甲○○、丁○○及戊○○提供之郵政自動櫃員機
    交易明細表及被告所有上開萬泰商業銀行基隆分行帳戶之往
    來明細附卷供參（見前開檢察署97年度偵字第12062 號偵查
    卷第12頁、97年度偵字第15727 號偵查卷第9 頁、97年度偵
    字第17432 號偵查卷第12頁、97年度偵字第13318 號偵查卷
    第23、24頁），已足認定。
三、被告雖辯稱攜帶上開萬泰商業銀行基隆分行帳戶之存摺、印
    章及提款卡前往提款後，存摺、印章及提款卡在不詳時間遺
    失云云，然查，被告於本院審理時供稱其於97年1 月3 日攜
    帶上開帳戶之存摺、印章及提款卡，前往提領該帳戶內之存
    款1,006 元後，該帳戶之存摺、印章及提款卡即於同日遺失
    等情（見本院97年9 月3 日審判筆錄第5 至6 頁），惟依據
    帳戶之存提紀錄，該帳戶於97年1 月3 日提領1,006 元，係
    以自動提款機跨行提領，此有本院卷附萬泰商業銀行基隆分
    行97年6 月24日基隆字第09702850064 號函檢附該帳戶交易
    往來明細及跨行提款交易查詢結果在卷供參，足見被告陳稱
    係以臨櫃提款之方式提領前開款項等情，顯與事實不符，而
    被告既係以操作自動提款機之方式提領款項，衡情，被告僅
    須攜帶提款卡前往即可，何以竟攜帶無需使用之存摺，徒增
    存摺遺失之風險，已徵被告前開辯解非屬可信；又被告陳稱
    其於97年1 月3 日提領前開帳戶之存款後，將現金、存摺、
    印章及提款卡等物，均放置於褲子口袋，當日晚間發現存摺
    、印章及提款卡均遺失，至於現金及其他物品則未遺失等情
    （見本院準備程序筆錄第2 頁），被告既係將該帳戶之存摺
    、印章、提款卡與現金均一同放置於褲子口袋中，何以僅存
    摺、印章及提款卡遺失，現金及其他物品均仍在原處，顯與
    常情有違；另甲○○、丁○○及戊○○遭受詐騙，將前開款
    項匯入上揭帳戶後，均遭身分不詳之人持上開帳戶之提款卡
    ，操作自動提款機提領款項，此有本院卷附萬泰商業銀行基
    隆分行97年6 月24日基隆字第09702850064 號函檢附該帳戶
    交易往來明細及跨行提款交易查詢結果在卷可參，而被告於
    本院審理時自承前開帳戶提款卡之密碼共有6 位數，密碼與
    其生日及身分證號碼均非相同，其不知他人如何得知密碼等
    情（見本院準備程序筆錄第2 頁、97年9 月3 日審判筆錄第
    7 頁），因阿拉伯數字甚多，且數字排列組合之結果各有不
    同，又提款卡密碼與被告之生日或身分證號碼均非相同，若
    非被告告知密碼內容，他人應無從知悉上開帳戶之提款卡密
    碼，而得以使用提款卡提領款項，足認上開帳戶之存摺、印
    章、提款卡及密碼，應係由被告交付予他人使用；另被告陳
    稱其於97年1 月3 日晚間發現存摺、印章及提款卡遺失後，
    因認帳戶內已無存款，故未辦理掛失或報警等情（見本院準
    備程序筆錄第2 頁），且前開帳戶確無掛失紀錄，此有本院
    卷附萬泰商業銀行基隆分行97年7 月31日基隆字第09702850
    079 號函可參，然被告為成年人，具有相當之智識程度，且
    曾任保全而有相當之工作經驗，已據被告陳述明確（見本院
    準備程序筆錄第3 頁），衡情，被告對於帳戶存摺、印章及
    提款卡遺失後，除帳戶內存款可能遭他人盜領外，尚須承擔
    帳戶遭他人盜用之高度風險一節，當無不知之理，但被告發
    現該帳戶之存摺、印章及提款卡均遺失後，竟未立即辦理掛
    失或報警，顯與常情不符；再者，被告於97年4 月16日接受
    警詢時，陳稱前開帳戶未遺失等語（見前開檢察署97年度偵
    字第12062 號偵查卷第5 頁），顯與被告於本院審理時辯稱
    該其於97年1 月3 日晚間發現該帳戶之存摺、印章及提款卡
    遺失等情不合，足見被告前後所述不一，亦徵被告前開所辯
    非屬可信，故被告應係於97年3 月23日前某日，將上開帳戶
    之存摺、印章、提款卡及密碼交付身分不詳之他人使用，應
    堪認定。
四、另按在金融機構開立帳戶、請領存摺及提款卡使用，係針對
    個人身分之社會信用而予以資金流通，具有強烈之屬人性格
    ，而金融帳戶作為個人理財之工具，申請開設並無任何特殊
    之限制，一般民眾均得以存入最低開戶金額之方式申請使用
    ，且同一人得在不同之金融機構申請數個存款帳戶使用，乃
    眾所週知之事實；依一般人之社會經驗，若遇陌生人捨以自
    己名義申請帳戶，反向不特定人蒐集金融帳戶使用，衡情應
    對該帳戶是否供合法使用一節有所懷疑，且近年詐騙集團犯
    案猖獗，利用帳戶掩飾、隱匿詐財贓款之事，迭有所聞，被
    告為成年人，具有高中肄業學歷，且有相當之工作經驗，就
    此當無不知之理，足認被告就該帳戶可能供他人為不法犯罪
    所用一節，應已有認識，而被告竟仍將前開帳戶之存摺、印
    章、提款卡及密碼交付身分不詳之他人使用，故認被告確有
    幫助收受帳戶之人，利用其提供之帳戶詐欺取財之不確定故
    意甚明，本件事證明確，被告犯行堪以認定。
、法律適用部分
一、按刑法上之幫助犯，係對於犯罪與正犯有共同之認識，以幫
    助之意思，對於正犯資以助力，而未參與犯罪行為者而言，
    如未參與實行構成要件之行為，且係出於幫助之意思，提供
    助力，即屬幫助犯，而非共同正犯（最高法院49年台上字第
    77號判例可資參照）。本件被告基於幫助之犯意，將其所有
    前揭帳戶之存摺、印章、提款卡及密碼交付予身分不詳之成
    年人使用，使真實身分不詳之成年人對甲○○、丁○○及戊○○施以前開詐術，致甲○○、丁○○及戊○○陷於錯誤，
    將前開數額之金錢匯入被告交付之帳戶內，而為他人之詐欺
    取財行為提供助力，核被告所為，係犯刑法第30條第1 項、
    第339 條第1 項之幫助詐欺取財罪。
二、被告將上開帳戶之存摺、印章、提款卡及密碼交付予身分不
    詳之成年人，使甲○○、丁○○及戊○○遭受詐騙，將前開
    金錢匯入被告交付之帳戶內，因被告係以一幫助行為，幫助
    他人為數個犯罪行為，故就被告上開所為，應依刑法第55條
    想像競合之規定，論以一罪。
三、臺灣臺北地方法院檢察署檢察官以97年9 月1 日北檢玲崑97
    偵15727 字第59688 號函移請併辦部分即丁○○、戊○○遭
    受詐騙，將金錢匯入被告交付之前開帳戶內之犯罪事實，雖
    未記載於起訴書內，然此部分犯行與起訴書記載甲○○遭受
    詐騙，將金錢匯入前開帳戶之犯罪事實，有想像競合犯之裁
    判上一罪關係，為起訴效力所及，本院自得併予審理。
四、被告曾受如事實欄所載之徒刑執行完畢，此有臺灣高等法院
    被告前案紀錄表在卷供參，其受徒刑之執行完畢，再為本件
    幫助詐欺取財之犯行，係於5 年以內故意再犯有期徒刑以上
    之罪，為累犯，應依刑法第47條第1 項之規定加重其刑。
五、被告基於幫助之犯意為上開犯行，為幫助犯，爰依刑法第30
    條第2 項之規定，按正犯之刑減輕之，並先加後減之。
六、爰審酌被告將帳戶交付予不法詐騙分子使用，致被害人受有
    損害，並使犯罪追查趨於複雜，影響社會正常交易安全及秩
    序非微，法治觀念顯有偏差，且被告矢口否認犯行，犯後態
    度不佳，難認有悔悟之心等一切情狀，認檢察官具體求處有
    期徒刑4 月，尚屬過輕，而量處如主文所示之刑，並諭知易
    科罰金之折算標準。
據上論斷，應依刑事訴訟法第299 條第1 項前段，刑法第339 條
第1 項、第47條第1 項、第30條、第55條前段、第41條第1 項前
段，刑法施行法第1 條之1 ，判決如主文。
本案經檢察官丙○○到庭執行職務。
中    華    民    國    97    年    9     月    30    日
                  刑事第二庭審判長法    官  陳志祥
                                  法    官  黃梅淑
                                  法    官  邰婉玲
以上正本證明與原本無異。
如不服本判決應於收受本判決後10日內向本院提出上訴書狀，其
未敘述上訴理由者，並得於提起上訴後10日內向本院補提理由書
狀（均須按他造當事人之人數附繕本）「切勿逕送上級法院」。
中    華    民    國    97    年    9     月    30    日
                                  書 記 官  彭筠凱
附錄所犯法條：
中華民國刑法第339條第1項
（普通詐欺罪）
意圖為自己或第三人不法之所有，以詐術使人將本人或第三人之
物交付者，處5年以下有期徒刑、拘役或科或併科1千元以下罰金
。


司法院資訊處製作；財團法人民間司法改革基金會備份。
